臺灣高等法院民事判決
109年度上易字第749號
上  訴  人  潘冠誌  
訴訟代理人  王聖傑律師
複 代理 人  郭芸言律師
被 上訴 人  邊宜柔  
上列當事人間請求返還借款事件，上訴人對於中華民國109年3月
31日臺灣桃園地方法院108年度訴字第2260號第一審判決提起上
訴，本院於109年11月3日言詞辯論終結，判決如下：
    主      文
上訴駁回。
第二審訴訟費用由上訴人負擔。
    事實及理由
一、被上訴人主張：上訴人於民國106年11月26日向伊借款新臺
    幣（下同）100 萬元（下稱系爭款項），並於107年1月15日
    簽立借據（下稱系爭借據），約定自106年12月10日起，於
    每月10日前匯款1 萬元以上至伊帳戶資為清償，於110年1月
    15日前清償完畢，然上訴人僅於附表編號3至19所示日期清
    償備註欄所示之金額，共計清償21萬元，於108年7月以後即
    未還款，尚欠79萬元，爰依消費借貸法律關係，求為命：上
    訴人應給付伊11萬元，及於附表編號29至編號39所示日期，
    給付伊附表編號29至編號39所示金額之判決。（未繫屬本院
    部分，不予贅述）
二、上訴人則以：伊與被上訴人原為男女朋友，交往期間被上訴
    人為投資虛擬貨幣而交付伊系爭款項，委由伊交付予訴外人
    范成旻處理投資事宜，惟嗣後兩造分手，被上訴人不斷糾纏
    伊希望伊負責償還系爭款項，伊為避免遭被上訴人一再騷擾
    ，始於107年1月15日簽署系爭借據，惟伊簽署系爭借據後，
    被上訴人並未交付伊100萬元借款，故系爭款項實為被上訴
    人之投資款，並非伊向被上訴人之借款。惟伊顧念舊情，除
    已清償被上訴人不爭執之21萬元外（即附表編號3至19），
    就附表編號1、2，20至39共計79萬元部分，伊亦於108年6月
    間以現金一次為清償，系爭款項已全部清償完訖等語，資為
    抗辯。
三、原審為被上訴人一部勝訴，一部敗訴之判決，即判命上訴人
    給付被上訴人11萬元（即原審言詞辯論終結前已屆期之附表
    編號1、2，20至28），及於附表編號29至編號39所示日期，
    給付被上訴人附表編號29至編號39所示金額，而駁回被上訴
    人其餘之訴。上訴人就其敗訴部分不服，提起本件上訴，上
    訴聲明：㈠原判決不利於上訴人部分廢棄。㈡上開廢棄部分，
    被上訴人在第一審之訴駁回。被上訴人答辯聲明：上訴駁回
    。（被上訴人就其敗訴部分，並未聲明不服，非本院審理範
    圍。）
四、被上訴人主張兩造就系爭款項成立消費借貸法律關係，惟為
    上訴人否認，而以前詞置辯。經查：
　㈠按當事人主張之事實，經他造於準備書狀內或言詞辯論時或
    在受命法官、受託法官前自認者，無庸舉證；自認之撤銷，
    除別有規定外，以自認人能證明與事實不符或經他造同意者
    ，始得為之，民事訴訟法第279條第1項、第3項定有明文。
    本件被上訴人主張上訴人向其借款100萬元乙情，業據提出
    與所述相符之系爭借據為證（原審支付命令卷第12頁），上
    訴人亦自認兩造就系爭款項成立消費借貸關係，僅另為清償
    抗辯（原審卷第38頁、第101頁至第102頁），並提出匯款委
    託書、存摺明細、被上訴人簽收收據佐證其清償抗辯（原審
    卷第105頁至第133頁），上訴人既已自認確有向被上訴人借
    貸100萬元及已為部分清償之事實（兩造就已清償之金額有
    爭執，另詳下述），則其嗣後於本院翻異前詞，改稱：兩造
    間就系爭款項並無消費借貸法律關係存在，被上訴人交付系
    爭款項，係為委由伊交付予范成旻用以投資虛擬貨幣云云，
    已難信取。
　㈡上訴人雖以兩造之通訊軟體對話紀錄內容為佐（附於臺灣桃
    園地方檢察署107年度偵字第10773號偵查卷宗，下稱系爭偵
    查卷宗），主張兩造對話提及系爭款項用於投資，故其於原
    審之自認與事實不符云云。惟查，被上訴人（通訊內容右側
    對話人）催請上訴人（通訊內容左側對話人）返還系爭款項
    ，上訴人表示「錢確實是投資在我朋友這邊」、「當初投資
    是經過你同意的，也是因為我的關係我朋友才願意給我入股
    ，我們都是有打合約的，今天不是不能退，只是退股一定虧
    」、「我一直有在跟他談解約的問題，但現在解約的話一定
    會虧錢」、「今天不管開店或投資是你同意的，錢怎麼用你
    也知道，因為那時在一起」（系爭偵查卷宗第30頁、第31頁
    、第29頁、第33頁），已可知悉上訴人自被上訴人處取得系
    爭款項後，係以自己的名義與其友人洽談投資並簽約，並非
    以被上訴人之名義投資，惟因兩造當初為男女朋友，故上訴
    人有將系爭款項之用途告知被上訴人，此由上訴人要求被上
    訴人直接與該接受投資者洽談時，被上訴人表示「我為什麼
    要對他？我錢不是借他，也不認識他」、「錢我借你，你要
    怎麼運用是你的事...我從頭到尾也不認識他們，你一直強
    調有虧，這些跟我有什麼關係？多少錢借你，你就是多少錢
    還我，我沒有跟你算利息已經仁至義盡」、「合約書是我簽
    的嗎？」等語（系爭偵查卷宗第29頁、第31頁、第32頁），
    益徵被上訴人將系爭款項交付予上訴人，並非為自行投資之
    目的，而係借款予上訴人，供上訴人用於投資甚明，是上開
    通訊軟體對話內容，並未能證明上訴人於原審所為向被上訴
    人借貸系爭款項之自認與事實不符，反而足以證明被上訴人
    確係將系爭款項出借予上訴人無訛。
　㈢又稱消費借貸者，為當事人一方移轉金錢或其他代替物之所 
    有權於他方，而約定他方以種類、品質、數量相同之物返還
     之契約；當事人之一方對他方負金錢或其他代替物之給付
    義務而約定以之作為消費借貸之標的者，亦成立消費借貸，
    民法第474條定有明文。被上訴人交付系爭款項予上訴人係
    供其以自己名義對外投資之用，業如上㈡所述，則被上訴人
    主張兩造就系爭款項係成立消費借貸關係，即非無據。又即
    令被上訴人交付系爭款項時，上訴人對於系爭款項性質是否
    為借款之認知尚未臻明確，惟上訴人嗣後既簽署系爭借據，
    並陸續清償部分款項（另詳下述），自有將被上訴人先前交
    付之100萬元款項轉為上訴人對被上訴人借款之意思，依民
    法第474條第2項規定，兩造就系爭款項仍成立借貸契約。上
    訴人抗辯其簽署系爭借據時被上訴人並未交付100萬元，故
    兩造並無借貸關係存在云云，即無可採。
　㈣綜上，被上訴人主張上訴人向其借貸系爭款項，兩造就系爭
    款項有消費借貸契約關係存在乙情，即屬有據。
五、被上訴人請求上訴人返還於原審言詞辯論終結時已屆期之11
    萬元，及於附表編號29至編號39所示日期，給付伊附表編號
    29至編號39所示金額，為有理由：　　
　㈠上訴人抗辯其已清償附表編號3至19所示共計21萬元部分，業
    已提出匯款證明及被上訴人簽收之收據為證（原審卷第105
    頁至第131頁），且為被上訴人所不爭執（原審卷第147頁）
    ，堪信為真實。
　㈡上訴人另抗辯就附表編號1、2，20至39共計79萬元部分，伊亦以清償完訖乙情，則為被上訴人所否認。按當事人主張有利於己之事實者，就其事實有舉證之責任，民事訴訟法第277條前段定有明文。債務人如主張債權已因清償而消滅，則該清償之事實，應由債務人負舉證之責任，故上訴人抗辯其就附表編號1、2，20至39共計79萬元部分亦已清償，自應舉證以實其說。經查，上訴人辯稱其於108年6月間以現金一次清償79萬元云云（本院卷第75頁），固據提出存摺明細影本為憑（原審卷第133頁），然該存摺明細僅可證明上訴人於108年5月8日有提領79萬元現金之事實，尚難證明上訴人於領出該筆款項1個月後，於108年6月間將該筆79萬元全數交付被上訴人之情，且上訴人於領出高達79萬元之款項後，竟延宕近1個月始行清償，而未即時交付予被上訴人，反於該段將近1個月之期間，另於108年5月10日、108年6月10日各轉帳1萬元予被上訴人（即附表編號18、19），顯與常情不符，難以憑採。再者，上訴人清償附表編號3至19所示共計21萬元部分，多以轉帳匯款方式為之，而有匯款委託書、存摺內頁（電子轉出記錄）、郵政跨行匯款申請書佐證其交付款項之事實（原審卷第105頁至第129頁、第133頁），另上訴人於107年2月10日以現金方式清償3萬元現金，亦要求被上訴人書立收據為證（原審卷第131頁），觀諸上訴人歷次清償，即使金額均僅為1萬元至3萬元不等，亦均以取得交付憑證之方式為之，則其清償高達79萬元之款項，當無可能不以匯款方式留存相關憑證或要求被上訴人簽收之理。從而，上訴人抗辯其於108年6月間一次性清償高達79萬元之大額現金並未要求被上訴人書立任何字據，僅取回其借據云云，顯與其一貫行為模式不符，非可採信。遑論上訴人抗辯其因清償而已取回系爭借據正本云云，惟亦未提出該正本供本院參酌，此部分抗辯亦非可採。
　㈢據上，上訴人抗辯其就附表編號1、2，20至39共計79萬元部分亦以清償完訖乙情，並未舉證以實其說，難認有據。
六、按借用人應於約定期限內，返還與借用物種類、品質、數量
    相同之物，民法第478條前段定有明文。又請求將來給付之
    訴，以有預為請求之必要者為限，得提起之，民事訴訟法第
    246條定有明文。故凡居於未來履行狀態有實現給付之必要
    者，均可先行提起將來給付之訴。而按分期履行之債務，一
    部分已到期而未履行，對未到期部分，如有到期不履行之虞
    ，原告得對此未到期部分，提起將來給付之訴，但不得請求
    法院就債務人未到期部分，為現在給付之判決。本件兩造於
    系爭借據約定之清償日期、金額為：「甲方（即上訴人）於
    106年11月26日，向乙方（即被上訴人）借貸100萬元還款條
    件，每月10號前，匯入中國信託…（帳號略），還款金額不
    得低於1 萬元，110年1月15日內清償（36期）」等語（原審
    支付命令卷第12頁），而上訴人自108年7月起即未依約清償
    ，則就嗣後陸續到期部分，自有預為請求之必要。從而，被
    上訴人依消費借貸之法律關係及系爭借據之約定，請求上訴
    人給付於原審言詞辯論終結時（即109年3月12日）已到期之
    11萬元，及於附表編號29至編號39所示日期，給付被上訴人
    附表編號29至編號39所示金額，即屬有據，應予准許。原審
    就此部分為上訴人敗訴之判決，並無不合。上訴論旨指摘原
    判決此部分不當，求予廢棄改判，為無理由，應駁回上訴。
七、本件事證已臻明確，兩造其餘之攻擊或防禦方法及所用之證
    據，經本院斟酌後，認為均不足以影響本判決之結果，爰不
    逐一論列，附此敘明。
八、據上論結，本件上訴為無理由，依民事訴訟法第449條第1項
    、第78條，判決如主文。
中　　華　　民　　國　　109 　年　　11　　月　　24　　日
                  民事第三庭    
                      審判長法  官  王怡雯
                            法  官  何君豪     
                            法  官  朱美璘             
正本係照原本作成。
不得上訴。
中　　華　　民　　國　　109 　年　　11　　月　　24　　日

                            書記官  陳禹任 
附表：
編號  到 期 日 應清償金額（新臺幣） 備註  1 106.12.10 1 萬元 已屆期，尚未清償。  2 107.01.10 1 萬元 已屆期，尚未清償。  3 107.02.10 5 萬元 107.01.21現金3萬元。107.02.05電匯2萬元。依系爭借據約定每月還款金額不得低於1 萬元，上訴人本期給付被上訴人5 萬元，應屬到期清償5萬元。  4 107.03.10 1 萬元 107.03.09電匯1萬元。  5 107.04.10 1 萬元 107.04.10電匯1萬元。  6 107.05.10 1 萬元 107.05.07電匯1萬元。  7 107.06.10 1 萬元 107.06.10轉帳1萬元。  8 107.07.10 1 萬元 107.07.09電匯1萬元。  9 107.08.10 1 萬元 107.08.10轉帳1萬元。 10 107.09.10 1 萬元 107.09.07電匯1萬元。 11 107.10.10 1 萬元 107.10.10轉帳1萬元。 12 107.11.10 1 萬元 107.11.10轉帳1萬元。 13 107.12.10 1 萬元 107.12.10轉帳1萬元。 14 108.01.10 1 萬元 108.01.10轉帳1萬元。 15 108.02.10 1 萬元 108.02.01轉帳1萬元。 16 108.03.10 1 萬元 108.03.10轉帳1萬元。 17 108.04.10 1 萬元 108.04.10轉帳1萬元。 18 108.05.10 1 萬元 108.05.11轉帳1萬元。 19 108.06.10 1 萬元 108.06.10轉帳1萬元。 20 108.07.10 1 萬元 已屆期，尚未清償。 21 108.08.10 1 萬元 已屆期，尚未清償。 22 108.09.10 1 萬元 已屆期，尚未清償。 23 108.10.10 1 萬元 已屆期，尚未清償。 24 108.11.10 1 萬元 已屆期，尚未清償。 25 108.12.10 1 萬元 已屆期，尚未清償。 26 109.01.10 1 萬元 已屆期，尚未清償。 27 109.02.10 1 萬元 已屆期，尚未清償。 28 109.03.10 1 萬元 已屆期，尚未清償。 29 109.04.10 1 萬元 尚未屆期。 30 109.05.10 1 萬元 尚未屆期。 31 109.06.10 1 萬元 尚未屆期。 32 109.07.10 1 萬元 尚未屆期。 33 109.08.10 1 萬元 尚未屆期。 34 109.09.10 1 萬元 尚未屆期。 35 109.10.10 1 萬元 尚未屆期。 36 109.11.10 1 萬元 尚未屆期。 37 109.12.10 1 萬元 尚未屆期。 38 110.01.10 1 萬元 尚未屆期。 39 110.01.15 58萬元 尚未屆期。上訴人應還款金額扣除前期（共38期）已屆期金額之餘額。